【裁判字號】    99,台上,711
【裁判日期】    990422
【裁判案由】    給付工程款
【裁判全文】
最高法院民事判決              九十九年度台上字第七一一號
上  訴  人  台北縣林口鄉公所
法定代理人  乙○○
訴訟代理人  胡盈州律師
            陳麗芬律師
被 上訴 人  昀陽營造有限公司
法定代理人  甲○○
訴訟代理人  謝佳伯律師
複 代理 人  陳澤榮律師
上列當事人間請求給付工程款事件，上訴人對於中華民國九十八
年十二月二十九日台灣高等法院第二審判決（九十七年度建上字
第八四號），提起上訴，本院判決如下：
    主  文
原判決除假執行部分外廢棄，發回台灣高等法院。
    理  由
本件被上訴人主張：伊於民國九十四年五月二十日，就上訴人「
全鄉停車場整修美化工程」（下稱系爭工程），與上訴人簽訂工
程契約（下稱系爭工程契約）承攬施作該工程後，已完工經上訴
人於同年十二月十五日驗收（複驗）合格；約定之一年保固期間
，亦於九十五年十二月十五日屆滿。詎上訴人仍有工程尾款新台
幣（下同）三百五十七萬七千一百七十五元及保固金四十七萬三
千三百三十三元拒不給付及返還。爰依系爭工程契約之法律關
係，求為命上訴人給付四百零五萬五百零八元，及其中三百五十
七萬七千一百七十五元自九十四年十二月三十一日起，其餘四十
七萬三千三百三十三元自訴狀繕本送達翌日（九十六年十二月二
十日）起，均加付法定遲延利息之判決（第一審判命上訴人給付
三百五十七萬七千一百七十五元本息，駁回被上訴人其餘請求。
原審除維持第一審所命上訴人為給付之判決，駁回上訴人之上訴
外，另判命上訴人再給付四十七萬三千三百三十三元之本息）。
上訴人則以：被上訴人施作系爭工程中之六處停車場新設入口地
標所使用之玄武岩石材，產自中國大陸，違反系爭工程契約第二
條第一項之約定，且未施作工程單價分析表所載之「石材拋光陰
刻」工項，經伊通知仍未改善，伊自得扣減工程款項二百零七萬
五千八百十二元。又被上訴人逾期未改正上述工程瑕疵，伊亦得
依工程契約第十七條第一項、第四項之約定，課以（上限）三百
十九萬二千元之懲罰性違約金。經以該扣款及懲罰性違約金（合
計五百二十六萬七千八百十二元）之金額為抵銷結果，被上訴人
已無款項可得請求等語，資為抗辯。
原審就被上訴人請求上訴人再給付四十七萬三千三百三十三元本
息部分，廢棄第一審所為被上訴人敗訴之判決，改判上訴人應如
數給付；另就上訴人應給付被上訴人三百五十七萬七千一百七十
五元本息部分，維持第一審所為被上訴人勝訴之判決，駁回上訴
人之上訴。係以：被上訴人於簽訂系爭工程契約承攬該工程後，
已完工，且自上訴人驗收合格起，已屆一年之保固期間，而上訴
人迄未給付工程尾款三百五十七萬七千一百七十五元；及返還保
固金四十七萬三千三百三十三元予被上訴人。該工程契約附件之
單價分析表（號數九）所列「新設入口地標」部分，須施作「石
材拋光陰刻」工項等事實，為兩造所不爭執，堪認為真實。就被
上訴人所使用之石材部分，訴外人豪運石業有限公司（下稱豪運
公司）之回函（下稱系爭回函），雖記載：「玄武岩產地為福建
省漳浦縣赤湖鎮……」（下稱中國大陸）等語。然被上訴人向豪
運公司購買之六支玄武岩（下稱系爭玄武岩），為該公司十餘年
前進口，已無資料可供查閱其產地究係越南或中國大陸，業經豪
運公司業務經理郭永池證述綦詳，殊難徒憑該回函，即謂系爭玄
武岩之產地為中國大陸（而認被上訴人有違反系爭工程契約第二
條第一項之約定情事）。縱該玄武岩之產地為中國大陸，惟被上
訴人提出（豪運公司開立之）「出廠證明」後，既經上訴人同意
，而合格驗收完畢，即與系爭工程契約第二條（第一項）但書之
約定相符。此外，上訴人又未舉證證明被上訴人交付之玄武岩，
有何違反系爭工程契約第二條約定情事，上訴人抗辯被上訴人違
反系爭工程契約之約定，自無可取。再審酌被上訴人製作（系爭
玄武岩）之單價分析表所載，及上訴人負責設計系爭工程之承辦
員易揚禮所為：單價分析表內所指之「石材拋光陰刻」，係指字
體部分要拋光陰刻，玄武岩石柱部分毋庸施作「拋光陰刻」，且
玄武岩字體之「拋光陰刻」，僅須將陰刻鑿痕之不整齊部分以小
型工具磨平為已足，毋須將整個字體拋光等證述，核與郭永池證
稱：系爭玄武岩字體太小，無法如同石材拋光，只有陰刻等語相
符。可見關於「石材拋光陰刻」工項，係指玄武岩之字體需拋光
陰刻，石柱部分毋庸拋光陰刻而言。則系爭工程已經上訴人合格
驗收，即令被上訴人未拋光系爭玄武岩之石柱部分，仍無違約可
言。上訴人以被上訴人有違約或逾期履約情事，抗辯應予扣減工
程款或核課懲罰性違約金，均無可取。從而，被上訴人請求上訴
人給付工程尾款（三百五十七萬七千一百七十五元），及返還保
固金（四十七萬三千三百三十三元）之本息，均應准許等詞，為
其判斷之基礎。
按當事人主張有利於己之事實者，就其事實有舉證之責任。但法
律別有規定，或依其情形顯失公平者，不在此限，此即所謂舉證
責任分配之原則。依系爭工程契約第二條第一項（一審卷七頁、
八頁），關於被上訴人給付之標的，以原產地不得在中國大陸為
原則；倘原產地在中國大陸，於符合該條項（但書）各款所訂情
形，由被上訴人檢具書面申請，並經上訴人同意者，則屬例外等
約定意旨觀之，似見應由被上訴人證明「其依約給付之標的，原
產地不在中國大陸；倘原產地在中國大陸，已檢具書面申請，經
上訴人同意」之事實，而非由上訴人證明被上訴人給付之標的，
原產地在中國大陸，或有不符系爭契約第二條第一項（但書所列
）之約定情事。果爾，供應被上訴人系爭玄武岩石材之訴外人豪
運公司，於回復原審查詢該玄武岩之原產地為何？之書函中，既
載明：「玄武岩產地為福建省漳浦縣赤湖鎮……」（中國大陸）
等語（原審卷一一九頁、一二○頁）。而該公司業務經理郭永池
之證述（同上卷一五五頁、一五六頁），又無法明確證明該玄武
岩之原產地，非在中國大陸。原審未命被上訴人舉證證明系爭玄
武岩之原產地非在中國大陸，反以上訴人未證明被上訴人交付之
該石材有何違反系爭工程契約第二條約定之情事，而為上訴人不
利之判決，已難謂與舉證責任之分配原則無違。況系爭玄武岩之
原產地若在中國大陸，依約被上訴人即應檢具書面申請，並經上
訴人之同意，始符契約本旨。惟依被上訴人提出（由豪運公司出
具）之「出廠證明」（原審卷七四頁），似未載明系爭玄武岩之
原產地在中國大陸，而無以該書面申請上訴人同意之意思表示。
則原審徒以上訴人收受該「出廠證明」後，予以合格驗收，遽認
被上訴人已得上訴人之同意而無違約之情，是否允洽？亦非無疑
。復就原審先認依郭永池證述，尚難僅憑系爭回函，即認系爭玄
武岩之產地在中國大陸，而指被上訴人有違約情事。似謂該玄武
岩之原產地非在中國大陸。然繼之卻謂縱產地在中國大陸，惟被
上訴人提出「出廠證明」後，已經上訴人同意而合格驗收完畢，
仍與約定相符，無違約之情云云。其就系爭玄武岩原產地究竟是
否在中國大陸之先後所述理由，不無矛盾之違誤。再者，解釋契
約，固須探求當事人立約時之真意，不能拘泥於契約之文字，但
契約文字業已表示當事人真意，無須別事探求者，即不得反捨契
約文字而更為曲解（參見本院十七年上字第一一一八號判例）。
依系爭工程契約附件之「單價分析表」（號數九）所列「新設入
口地標」，必須施作「石材拋光陰刻」工項，乃原審所認定之事
實。果爾，該文字既曰「石材拋光陰刻」，其真意是否非指「石
材應予拋光，字體則採陰刻」而言？負責設計承辦系爭工程而事
涉利害關係之易揚禮所證述：「石材拋光陰刻」工項之施作，係
指僅玄武岩之字體需拋光陰刻，衹須將陰刻鑿痕之不整齊部分以
小型工具磨平為已足，毋須將整個字體拋光，石柱部分毋庸拋光
陰刻云云，是否無更為曲解之情？郭永池另證稱：石材拋光是指
將石材研磨發亮……石柱刻字部分只能陰刻……玄武岩石柱部分
未拋光處理等語（原審卷一五六頁）是否能反證被上訴人無拋光
石材之義務？而可認被上訴人就系爭工程之施作全無違約情事？
均非無再事斟酌之餘地。原審未遑詳加探求真意，所為上訴人敗
訴之判決，自嫌速斷，尚屬難昭折服。上訴論旨，指摘原判決不
當，求予廢棄，非無理由。
據上論結，本件上訴為有理由。依民事訴訟法第四百七十七條第
一項、第四百七十八條第二項，判決如主文。
中    華    民    國  九十九  年    四    月  二十二  日
                      最高法院民事第三庭
                          審判長法官  蘇  茂  秋
                                法官  陳  碧  玉
                                法官  王  仁  貴
                                法官  張  宗  權
                                法官  葉  勝  利
本件正本證明與原本無異
                                      書  記  官
中    華    民    國  九十九  年    五    月    五    日
                                                       s

司法院資訊處製作；財團法人民間司法改革基金會備份。
